【裁判字號】    92,簡上,133
【裁判日期】    921223
【裁判案由】    損害賠償
【裁判全文】
臺灣桃園地方法院民事判決                        九十二年度簡上字第一三三號
    上  訴  人  乙○○
    上  訴  人  丙○○
    兼
    訴訟代理人  甲○○
    被  上訴人  黃慶章即金嗓獎視聽歌城
右當事人間請求損害賠償事件，上訴人對於中華民國九十二年四月七日本院桃園簡易
庭九十一年度桃簡字第一三三號第一審判決提起上訴，經本院於民國九十二年十二月
九日言詞辯論終結，判決如左：
    主      文
上訴駁回。
第二審訴訟費用由上訴人甲○○負擔百分之五十六，餘由上訴人乙○○及丙○○負擔
。
    事      實
甲、上訴人方面：
一、聲明：
（一）原判決廢棄。
（二）被上訴人應分別給付上訴人甲○○、乙○○、丙○○新台幣（下同）二十四萬
      一千零四十一元、九萬六千四百十六元、九萬六千四百十六元，及各自起訴狀
      繕本送達翌日起至清償日止，按年息百分之五計算之利息。
（三）第一、二審訴訟費用由被上訴人負擔。
二、陳述：除與原審判決書所載者相同茲予引用外，補稱：
    被上訴人經營之金嗓獎視聽歌城（下稱金嗓獎歌城）員工分早、晚二班，被上訴
    人亦支領薪資，員工顯然應超過五人，被上訴人卻未替上訴人甲○○之配偶、上
    訴人乙○○、丙○○之母即訴外人呂郭秋菊（原審誤為郭秋菊，併予更正）投保
    勞工保險，致使訴外人呂郭秋菊車禍死亡後，上訴人無法請領勞工保險之喪葬津
    貼及遺屬津貼，造成上訴人之損失，爰依據民法第一百八十四條第一項及勞工保
    險條例第七十二條第一項規定，請求被上訴人損害賠償。
三、證據：除援用原審之立證方法外，並聲請本院通知證人黃文隆、黃郭麗月、鄭秋
    微、陳阿全為證。
乙、被上訴人方面：
一、聲明：求為判決如主文所示。
二、陳述：除與原審判決書所載者相同茲予引用外，補稱：
    被上訴人所經營之金嗓獎歌城在九十年二月間至同年九月三十日，僅僱用訴外人
    呂郭秋菊、呂曾阿桃（即曾春桃）、楊淑嬌（即楊淑芬）三名員工，呂曾阿桃（
    即曾春桃）於同年四月三十日起因不適應而離職，非屬僱用五人以上之公司或行
    號，並非勞工保險條例第六條所規定之應投保單位，亦無為訴外人呂郭秋菊投保
    之義務。又被上訴人僅依法向桃園縣政府稅捐稽徵處大溪分處申請設籍課稅，尚
    未取得公司執照、營利事業登記證或營業登記證，依勞工保險條例施行細則第十
    三條規定，亦不具有投保單位之資格。而金嗓獎歌城係由被上訴人及出資人共十
    人集資成立之營利事業行號，出資人間之關係應屬民法第六百六十七條第一項之
    合夥契約而非僱傭契約，基於對所營事業之獲利關切，會幫忙帶客人至金嗓獎歌
    城消費，並輪流看顧現場，只支領車馬費，並無薪資，且出資人平日各有其事務
    要處理，未定時至金嗓獎歌城，非金嗓獎歌城之員工。被上訴人既無義務及資格
    參加勞工保險成為投保單位，則本件上訴人請求依勞工保險條例第七十二條第一
    項及民法侵權行為之規定向被上訴人請求喪葬津貼及遺屬津貼即失依據。
三、證據：援用原審之立證方法。
    理      由
一、本件上訴人起訴主張：訴外人呂郭秋菊分別係上訴人甲○○之妻及上訴人乙○○
    、丙○○之母，自九十年二月起受僱於被上訴人所經營之金嗓獎歌城，金嗓獎歌
    城之員工在五人以上，詎被上訴人卻未為訴外人呂郭秋菊辦理加入勞工保險，致
    訴外人呂郭秋菊於九十年九月三十日凌晨一時許下班返家，途經桃園縣大溪鎮○○路與埔頂路口時，遭訴外人陳盛振酒後駕駛自用小客車過失撞擊倒地死亡後，
    因被上訴人未為訴外人呂郭秋菊辦理加入勞工保險，上訴人即不得依勞工保險條
    例規定請領喪葬津貼及遺屬津貼，造成上訴人分別受有損害。而訴外人呂郭秋菊
    自九十年二月至五月間每月薪資為二萬四千元，同年六月起至八月止，每月薪資
    為三萬五千元，九十年九月死亡後，被上訴人給付三萬零四百元之薪資與上訴人
    ，其平均月投保薪資為二萬八千九百二十五元，依勞工保險條例第六十三條規定
    ，上訴人甲○○得請領按其平均投保薪資五個月之喪葬津貼共十四萬四千六百二
    十五元，另十個月遺屬津貼共二十八萬九千二百五十元，應由上訴人三人均分，
    每人各九萬六千四百十六元。為此依民法第一百八十四條第一項、勞工保險條例
    第七十二條第一項規定，起訴請求被上訴人給付等語。
二、被上訴人則以：被上訴人所經營之金嗓獎歌城自九十年二月起至同年九月三十日
    止，僅僱用訴外人呂郭秋菊、呂曾阿桃（即曾春桃）、楊淑嬌（即楊淑芬）三名
    員工，非屬僱用五人以上之公司或行號，並非勞工保險條例第六條規定之投保單
    位，亦無為訴外人呂郭秋菊投保之義務。又被上訴人僅依法向桃園縣政府稅捐稽
    徵處大溪分處申請設籍課稅，尚未取得公司執照或營利事業登記證，依勞工保險
    條例施行細則第十三條規定，不具有投保單位之資格。而金嗓獎歌城共有出資人
    十人，基於對所投資事業之獲利關切，會幫忙帶客人至金嗓獎歌城消費，並輪流
    看顧現場，只支領車馬費，並無薪資，且出資人平日各有其事務要處理，未定時
    上班，並非金嗓獎歌城之員工等語置辯。
三、兩造不爭執要旨：上訴人主張上訴人甲○○之妻及上訴人乙○○、丙○○之母即
    訴外人呂郭秋菊，自九十年二月間起受僱於被上訴人所經營之金嗓獎歌城，訴外
    人嗣呂郭秋菊於同年九月三十日凌晨一時許下班返家，途經桃園縣大溪鎮○○路
    與埔頂路口時，遭訴外人陳盛振酒後駕車撞擊身故，因被上訴人未替訴外人呂郭
    秋菊辦理加入勞工保險，上訴人無法依照勞工保險條例規定請領喪葬津貼及遺屬
    津貼，分別受有喪失領取喪葬津貼及遺屬津貼之損害，其中上訴人甲○○部分損
    害額為二十四萬一千零四十元（包括喪葬津貼十四萬四千六百二十五元及遺屬津
    貼九萬六千四百十六元），上訴人乙○○及丙○○部分損害額為九萬六千四百十
    六元（遺屬津貼）等情，業據被上訴人所不爭執，復有臺灣桃園地方法院檢察署
    檢察官九十年度偵字第一七五一四號起訴書為證，堪信為真實。至上訴人主張被
    上訴人未為訴外人呂郭秋菊投保勞工保險，致上訴人於訴外人呂郭秋菊身故後，
    無法請領勞工保險條例所規定之喪葬津貼及遺屬津貼，被上訴人顯然違反民法第
    一百八十四條第一項、勞工保險條例第七十二條第一項之規定，應負侵權行為損
    害賠償責任云云，則為被上訴人堅決否認，並以前揭情詞置辯。是本件之爭點乃
    在於：被上訴人是否有為訴外人呂郭秋菊投保勞工保險之義務。經查：
（一）按「年滿十五歲以上，六十歲以下之左列勞工，應以其雇主或所屬團體或所屬
      機構為投保單位，全部參加勞工保險為被保險人：二、受僱於僱用五人以上公
      司、行號之員工。」、「左列人員得準用本條例之規定，參加勞工保險：三、
      實際從事勞動之雇主。」勞工保險條例第六條第一項第二款、第八條第一項第
      三款分別定有明文。又「一般學理上認勞動契約當事人之勞工，具有下列特徵
      ：（一）人格從屬性，即受雇人在雇主企業組織內，服從雇主權威，並有接受
      懲戒或制裁之義務。（二）親自履行，不得使用代理人。（三）經濟上從屬性
      ，即受雇人並不是為自己之營業勞動而是從屬於他人，為該他人之目的而勞動
      。（四）納入雇方生產組織體系，並與同僚間居於分工合作狀態。勞動契約之
      特徵，即在此從屬性。」最高法院八十一年度台上字第三四七號判決著有明文
      。勞工保險條例第六條第一項規定中既有「勞工」與「雇主」之區別，可知二
      者性質有所不同，且勞工保險條例第八條第一項第三款規定，實際從事勞動之
      雇主亦得參加勞工保險，足認雇主並無強制參加勞工保險之義務。因此勞工保
      險條例第六條第一項第二款所謂僱用員工數為五人以上之公司行號，其「員工
      」之定義，即應符合前揭說明，核先敘明。
（二）再按勞動基準法第二條規定，所謂勞工，指受雇主僱用從事工作獲致工資者。
      所謂雇主，指僱用勞工之事業主、事業經營之負責人或代表事業主處理有關勞
      工事務之人。所謂工資，指勞工因工作而獲得之報酬，包括工資、薪金及按計
      時、計日、計月、計件以現金或實物等方式給付之獎金、津貼及其他任何名義
      之經常性給與。故勞動契約之受僱人在人格上及經濟上完全從屬於雇主，對雇
      主之只是具有規範性質之服從（最高法院九十年度台上字第一七九五號判決參
      照），以此而論，凡在工作時間內全部在聘僱用之機關服務或受聘僱用機關之
      支配於室外服務並依規定支領全部時間之報酬者為勞工，而僅以部分時間為自
      己之利益為聘僱用機關工作支領車馬費或研究費者，因未具有規範性質之服從
      義務，當非屬勞工無誤。
（三）上訴人雖主張被上訴人所經營之金嗓獎歌城，自九十年二月起至同年九月三十
      日止，僱用員工超過五人乙節，業為被上訴人所否認，並提出金嗓獎歌城員工
      名冊為證，依據被上訴人所提出之金嗓獎歌城員工名冊所載，訴外人呂曾阿桃
      （即曾春桃）到職期間為九十年二月間，同年四月三十日因不適應離職；訴外
      人呂郭秋菊到職期間為九十年二月間，同年九月二十九日意外死亡；訴外人楊
      淑嬌（即楊淑芬）到職期間為九十年二月間，九十一年二月三日因燙傷住院；
      訴外人陳曉莉、魏鳳容到職期間分別為九十年十月間及九十一年十二月間，因
      此在訴外人呂郭秋菊任職之九十年二月起至同年九月三十日止，被上訴人所經
      營之金嗓獎歌城最多僅僱用員工三人，即訴外人呂郭秋菊、呂曾阿桃（即曾春
      桃）及楊淑芬乙節，應屬真實。且被上訴人抗辯前揭事實，核與證人呂曾阿桃
      （即曾春桃）及楊淑嬌（即楊淑芬）分別到庭結證所述：在渠等任職期間，金
      嗓獎歌城共有訴外人曾春桃、楊淑芬及呂郭秋菊三位員工（參見原審卷宗第六
      十一頁及第六十四頁）等語相符，足認被上訴人經營之金嗓獎歌城在訴外人呂
      郭秋菊任職之期間內僅僱用訴外人呂曾阿桃（即曾春桃）、楊淑嬌（即楊淑芬
      ）及呂郭秋菊三位員工。
（四）又按民事訴訟法第二百七十七條前段規定：『當事人主張有利於己之事實者，
      就其事實有舉證之責任。』；所謂舉證責任者，乃特定法律效果之發生或不發
      生所必要之事實存在與否不明之場合，當事人之一造因此事實不明，將受不利
      益之判斷，乃必須就該事實提出有關證據，使法院信其主張為真實；另當事人
      所提出供法院認定事實之證據，雖不以直接證據為限，間接證據亦包括在內，
      然無論直接或間接證據，其為訴訟上之證明，必須於通常一般之人均不致有所
      懷疑，得確信其為真實之程度者，始得據為提出該證據之一造之有利認定。倘
      其證明尚未達到此一程度，而有其他合理之懷疑存在時，提出該證據之一造若
      就此合理懷疑事項，未能為必要之說明者，仍不能遽為提出該證據之一造之有
      利認定，最高法院四十八年度臺上字第八八七號判例可資參照。「稱合夥者，
      謂二人以上互約出資以經營共同事業之契約。」民法第六百六十七條第一項定
      有明文。本件上訴人雖主張金嗓獎歌城輪三班制，每班三人，共應僱用六名員
      工，另四名出資人亦受僱為員工云云。查金嗓獎歌城共有十位出資人參與投資
      ，各出資人固定一星期排二天班至金嗓獎歌城上班，並領取薪水，固據證人楊
      淑芬於原審證述在卷（參見原審卷宗第六十五頁），被上訴人亦自承出資人十
      人均會輪流至金嗓獎歌城幫忙等語，惟證人楊淑芬亦證稱其不知金嗓獎歌城之
      各出資人所領取之每月薪資數額（參見原審卷宗第六十五頁），是楊淑芬前開
      出資人每月向被上訴人領取金錢之證言，是否確係各該出資人之薪資，已非無
      疑。又證人即金嗓獎歌城之出資人鄭秋微、黃郭麗月、黃文隆、陳阿全到庭證
      稱：渠等在金嗓獎歌城並未支領固定薪水，僅帶朋友捧場時，被上訴人會支付
      車馬費（參見本院九十二年七月十四日及同年八月二十五日準備程序筆錄）等
      語，亦難認證人鄭秋微、黃郭麗月、黃文隆、陳阿全為被上訴人所僱用之員工
      。參以金嗓獎歌城係被上訴人與其他出資人組成之營利事業行號，既為兩造所
      不爭執，則被上訴人與其他出資人間，應成立合夥契約而非僱傭契約甚明，金
      嗓獎歌城之出資人因共同參與經營執行合夥事務，為自己之利益分別排定時間
      到場幫忙，亦符合事理之情，縱認金嗓獎歌城之全體出資人，確實分別固定排
      班至金嗓獎歌城服勞務乙情為真，在客觀上亦無法視之為受被上訴人僱用、指
      揮、監督而有規範性質之服從之員工。末查，被上訴人堅詞否認各出資人有受
      領薪水之情，復經原審依職權向財政部台灣省北區國稅局大溪稽徵所查詢金嗓
      獎歌城於九十年間，向該所申報營業稅所檢附之員工薪資資料，據該所函覆：
      金嗓獎歌城係免用統一發票營業人，營業稅係依據營業稅特種稅額查定辦法第
      六條第一項第二款第七目查定每月銷售額，按季由該所發單課徵，並無員工薪
      資支出之相關資料乙節，亦有該所九十二年二月十一日北區國稅大溪三字第○
      九二一○○一二五七號函附於原審卷宗可按（參見原審卷宗第八十頁），是依
      現存卷證，尚無從認定金嗓獎歌城之全體出資人均係受被上訴人僱用而在該歌
      城服勞務並受領報酬之員工或勞工。上訴人僅以被上訴人之其餘出資人亦固定
      排班至金嗓獎歌城工作及領取金錢之情，忽略被上訴人與其他出資人間之合夥
      關係，以被上訴人之股東及員工超過五人為由，主張被上訴人所經營之金嗓獎
      歌城係僱用超過五名以上勞工之行號云云，同屬無據，並不足取。本院認被上
      訴人抗辯金嗓獎歌城在訴外人呂郭秋菊任職期間，確實僅僱用三名員工乙節屬
      實。
（五）被上訴人所經營之金嗓獎歌城在訴外人呂郭秋菊任職期間內，既僅僱用三位勞
      工，被上訴人及其他出資人間僅有合夥關係，尚不得視為所謂之勞工，而與被
      上訴人成立僱傭契約，揆諸前揭說明，被上訴人並不符合勞工保險條例第六條
      第一項第二款所稱之投保單位，自無依該條例為訴外人呂郭秋菊投保勞工保險
      之義務，是上訴人主張被上訴人應為訴外人呂郭秋菊辦理加入勞工保險云云，
      尚屬無稽，為不足採。原審認上訴人請求無理由，而為上訴人敗訴之判決，核
      無不合，上訴人指摘原判決不當，請求予以廢棄改判，要無理由，應駁回其上
      訴。
四、結論，本件上訴為無理由，依民事訴訟法第四百三十六條之一第三項、第四百四
    十九條第一項、第七十八條、第八十五條第一項但書，判決如主文。
中      華      民      國    九十二    年      十二    月    二十三    日
                            臺灣桃園地方法院民事第一庭
~B審判長法官  郭琇玲
~B法      官  賴惠慈
~B法      官  陳清怡
中      華      民      國    九十二    年      十二    月    二十三    日
~B法院書記官  周育義
右為正本係照原本作成
不得上訴
中      華      民      國    九十二    年     十二     月     十五     日
~B法院書記官  周育義


司法院資訊處製作；財團法人民間司法改革基金會備份。
